【裁判字號】    91,保險,7
【裁判日期】    921009
【裁判案由】    給付保險金
【裁判全文】
臺灣桃園地方法院民事判決  九十一年保險字第七號
    原      告  乙○○
    訴訟代理人  戴文進律師
    複代 理 人  甲○○
    被      告  國泰人壽保險股份有限公司
                            設台北市○○路○段二九六號
    法定代理人  丙○○      住台北市○○路○段二九六號
    訴訟代理人  賴盛星律師
    複代 理 人  程才芳律師
右當事人間請求給付保險金事件，於民國九十二年九月二十五日辯論終結，本院判決
如左：
    主    文
被告應給付原告新台幣佰萬元，及自民國九十一年三月二十一日起至清償日止，按
年息百分之五計算之利息。
訴訟費用由被告負擔。
本判決於原告以新台幣壹佰萬元為被告供擔保後，得假執行。但被告如以新台幣佰
萬元或等值之國泰商業銀行一年期可轉讓定期存單為原告預供擔保，得免為假執行。
    事  實
甲、原告方面
一、聲明：被告應給付原告新台幣（下同）三百萬元，及自起訴狀繕本送達翌日起至
    清償日止，按年息百分之五計算之利息，並願供擔保請准宣告假執行。
二、陳述：
  (一)緣原告之配偶唐秀菊於民國八十五年十一月一日與被告簽立保單號碼為0000
    000000號「國泰美滿人生３１２終身壽險」之保險契約，以原告之子吳政
    宇（原名吳俊賢，自八十九年一月二十五日起更名）為被保險人，主契約保險金
    一百萬元，附加國泰平安保險附約（下稱系爭平安保險附約）傷害死殘保險金三
    百萬元，並指定原告為被保險人身故時之受益人。要保人唐秀菊已依約按月繳付
    保費四千七百三十六元，然被保險人吳政宇不幸於保險契約有效期間之九十年十
    一月二十一日上午七時五十五分，因車禍導致頭部外傷、顱內出血死亡，經原告
    以被保險人吳政宇意外身故依約向被告請求給付保險金三百萬元，被告竟以被保
    險人吳政宇係因其事故當時之酒測值（一四一‧五㎎／dl）超過標準值，屬於系
    爭平安保險附約之除外責任事項之理由，拒絕給付該意外身故之保險金三百萬元
    。惟被保險人之車禍意外事故，研判係可能因閃避不明車輛，或因機械故障，或
    爆胎所致，則被告以被保險人吳政宇事故當時酒測值超過標準為其直接肇事原因
    而拒絕給付保險金，顯屬無據。又依「國泰美滿人生３１２終身壽險」之系爭平
    安保險附約第三條：「被保險人於本附約有效的保險期間內，因遭受第二條之意
    外傷害事故因而身故、殘廢或醫療時，本公司依照本附約的約定，給付保險金。
    」、第十四條：「被保險人於本附約有效的保險期間內遭受第二條之意外傷害事
    故，並於意外傷害事故發生之日起一百八十日內身故者，本公司按本附約保險單
    所記載該被保險人的保險金額給付身故保險金。」之約定，原告之子吳政宇即被
    保險人既係因車禍意外身故，自符合上開各條款之約定，被告即應給付保險金。
    為此，爰依保險法第二十九條、第一百三十一條及系爭平安保險附約之法律關係
    提起本訴。
  (二)對被告抗辯所為之陳述：
  (1)被告既抗辯被保險人吳政宇之死亡符合系爭平安保險附約第二十一條之約定，則
    被告對被保險人吳政宇直接受酒類影響而致身故一節，即應負舉證責任，不得僅
    以被保險人事故後所測得之酒精濃度超過標準值，即認被保險人吳政宇駕車意外
    係直接受酒類影響所致。
  (2)原告於九十年十一月二十一日檢察官訊問筆錄中已稱「今年十月間，有聽他（即
    被保險人）說車子變速檔不太正常，但車子他仍繼續在使用。」等語，並據證人
    徐李政廷到庭結證稱車輛確有變速檔不正常情事，再參以車輛確有爆胎情形，足
    證被保險人吳政宇發生事故係因機械故障或爆胎所致。另被保險人吳政宇固曾於
    九十年十一月二十日（即事故發生前一日）夜間少量飲酒，惟於飲酒後曾先於事
    故當日凌晨一時許，安全自桃園縣中壢市駕車返回新屋鄉家中，此次車程並未有
    不能安全駕駛之情狀，故被保險人吳政宇於第一次返家後再度外出，而於上午四
    時四十五分許第二次駕車返家途中發生本件事故時，已距飲酒時間有五、六小時
    以上，可知事故之發生必屬意外情事，而非酒類直接影響所致。再由被保險人吳
    政宇駕車所留下之斜向三條煞車痕中段附近另有三條疑似不明車輛所留下之弧形
    煞車痕，足以研判被保險人係為閃避不明之迴轉車輛而發生意外事故，否則以現
    場劃有雙黃線之筆直雙向快車道，被保險人吳政宇駕車已接近回家之路程，絕不
    致因酒類之影響而衝向對向車道肇致本件車禍發生。綜上，原告研判被保險人吳
    政宇或可能係因閃避不明車輛，或可能係因機械故障，或可能係因爆胎而導致意
    外事故致死亡，亦符合實情而非無據。
三、證據：提出人壽保險單暨要保書共五紙、保險費收據一張、臺灣桃園地方法院檢
    察署相驗屍體證明書、臺灣桃園地方法院檢察署桃檢守致相字第０九一九０一八
    三七０號函、國泰人壽保險股份有限公司桃竹行政中心服務科九十年十二月十三
    日通知函、系爭平安保險附約各一份（以上均影本）、現場照片六幀為證，並聲
    請調閱臺灣桃園地方法院檢察署九十年度相字第一八三七號相驗卷宗，向怡仁綜
    合醫院調取被保險人吳政宇急診病歷及血液生化檢驗報告資料，向楊梅分局新屋
    分駐所調取九十年十一月二十一日凌晨四時三十分許車禍發生過程之錄影帶，囑
    託臺灣省桃園縣區車輛行車事故鑑定委員會鑑定肇事原因，及聲請勘驗車輛狀況
    及現場，並聲請訊問證人徐李政廷、李宗和。
乙、被告方面
一、聲明：求為判決原告之訴及其假執行之聲請均駁回，如受不利判決，願供國泰商
    業銀行一年期可轉讓定期存單為擔保，請准宣告免為假執行。
二、陳述：
  (一)有關系爭「國泰美滿人生３１２終身壽險」第0000000000號保險契約
    ，於被保險人吳政宇死亡後，就主契約死亡保險金部分，被告業已於九十年十二
    月十二日給付完畢，而本件兩造間有爭議者，乃為系爭平安保險附約之意外死亡
    保險金部分。又依該平安保險附約第二十一條約定被保險人直接因被保險人之犯
    罪行為，或被保險人飲酒後駕（騎）車，其吐氣或血液所含酒精成份超過道路交
    通法令規定標準，而致身故時，被告即不負給付意外死亡保險金之責任。本件被
    保險人吳政宇於九十年十一月二十一日凌晨三時五十分許駕駛ＬＥ—三六八０號
    自用小客車在桃園縣新屋鄉○○路九十一號前，因失控撞上電線桿，經送怡仁綜
    合醫院急救，並經抽取被保險人吳政宇之血液檢測結果，其血液中之酒精濃度為
    每公合一四一‧五毫克（㎎／dl）（換算為吐氣所含酒精成分為每公升０‧七０
    毫克），依道路交通安全規則第一百十四條第二款規定：「飲用酒類或其他類似
    物後其吐氣所含酒精濃度超過每公升０‧二五毫克或血液中酒精濃度超過百分之
    ０‧０五以上者，不得駕車。」，被保險人吳政宇呼氣酒精濃度顯已超過道路交
    通法令規定之標準，符合系爭平安保險附約第二十一條「被保險人直接因飲酒後
    駕（騎）車，其吐氣或血液所含酒精成份超過道路交通法令規定標準，致身故」
    之約定。再者，依法務部於八十八年五月十日邀集司法院、交通部等相關機關，
    參考德國美國標準，認呼吸酒精濃度達每公升０‧五五毫克以上，認已達刑法第
    一百八十五條之三不能安全駕駛動力交通工具之標準，則被保險人吳政宇呼氣酒
    精濃度超過前揭標準，亦已為應科處刑罰之犯罪行為，亦符合系爭保險附約第二
    十一條「被保險人直接因被保險人犯罪行為致身故」之約定，是被保險人吳政宇
    之行為既符合系爭平安保險附約之除外責任約定，被告自不需負給付保險金之責
    。
  (二)原告雖主張被保險人吳政宇車禍之原因，研判係直接因閃避不明車輛，或機械故
    障，或爆胎所致，然此與臺灣桃園地方法院檢察署九十一年一月八日桃檢守致相
    字第０九一九０一八三七０號函所載「死者吳政宇係駕車自行發生車禍意外死亡
    ，無他殺嫌疑」不符，且縱該車之右後輪有爆胎情事，惟究係於車禍發生前即已
    爆胎或車禍發生後因撞擊而爆胎，此並無從證明，何況爆胎是否即會失控導致撞
    擊路旁電線桿而發生車禍，亦非無疑義。又依臺灣省桃園縣區車輛行車事故鑑定
    委員會九十一年九月十七日九一府車鑑桃字第一０七二號函之鑑定結果，亦無法
    證明被保險人吳政宇之發生車禍死亡，係因閃避不明車輛或因爆胎所致。是原告
    上開說詞，既與臺灣桃園地方法院檢察署之公文書記載不符，更何況呼氣濃度在
    每公升０‧七０毫克時，含有運動失調、作用能力減退，反應時間變為正常時的
    二十倍左右，其駕駛就會發生危險，足以證明被保險人吳政宇發生車禍係因酒後
    駕車所致，且依上開鑑定結果，被保險人吳政宇於車禍發生時，其血液中酒精濃
    度值一四一‧五換算吐氣所含酒精濃度值為０‧七毫克屬嚴重酒醉，另被保險人
    吳政宇又嚴重超速行駛，益見本件車禍之發生，係因被保險人吳政宇酒後開車並
    超速行駛所致，原告上開主張誠不足採，被告自無庸負給付保險金責任。
  (三)另被保險人吳政宇之血液中酒精濃度換算成吐氣所含酒精成份既已達每公升０‧
    七０毫克。則依台灣高等法院八十八年易字第五一０六號判決意旨「：：：：呼
    氣中涇渭分明濃度如達０‧五五mg/l時，其肇事率為一般人之十倍，可證被告之
    呼氣酒精濃度如達０‧七０mg/l，足以影響其判斷力及肢體協調能力，於駕駛汽
    車時自不能安全駕駛甚明。」及蔡中志教授酒後駕車對交通安全影響之研究一文
    中謂「人類在飲酒後駕駛車輛，有二項對駕駛者有重大之影響：(一)視覺能力變差
    ，及(二)運動反射神經遲鈍。：：：：酒後駕車對光線的適應變差，會導致看不清
    行駛路線與車前狀況，無法正確操控車輛，神經反應遲鈍。」，且依蔡中志教授
    製作之「身體酒精濃度與肇事率之關係」之附表所載，呼氣中酒精濃度達０‧五
    五mg/l以上時，其肇事率為平常人之十倍以上，達０‧七五mg/l以上時，其肇事
    率是平常人之二十五倍以上，則本件被保險人吳政宇於酒後駕車發生車禍後，經
    桃園怡仁醫院抽取被保險人吳政宇之血液檢測結果，其換算成吐氣所含酒精成份
    既已達每公升０‧七０毫克，依上所述，其肇事率亦將達平常人之二十二倍左右
    ，自屬不能安全駕駛，被保險人吳政宇即不得駕車，乃竟駕駛車輛致失控撞上路
    旁電線桿致死，則依系爭平安保險附約第二十一條第一項第四款之約定，被告自
    不負給付意外死亡保險金之責任。
  (四)又經鈞院傳訊當時處理被保險人吳政宇車禍現場之警員李宗和證稱「配合錄影監
    視系統可以確定現場圖上距離為一‧一ｍ、一‧九ｍ方向的煞車痕與死者駕駛行
    進方向是同方向，但也不能確定該煞車痕即為死者煞車所致。」「因在現場無法
    判斷是自撞或是涉肇事逃逸的可能，而以自撞處理，因自監控帶上看不到有其他
    車禍的大燈照明情形。」，另鈞院勘驗現場監控帶結果，亦僅有被保險人吳政宇
    之車輛經過，並未見其他車輛經過，此觀鈞院九十二年五月八日言詞辯論筆錄之
    記載即明，是原告稱可能係因閃避不明車輛云云，亦不足採。
  (五)原告雖另舉被保險人吳政宇之高中同學徐李政廷作證，證明被保險人吳政宇所駕
    之車輛有故障之情事，惟依證人徐李政廷所稱伊係九十年六月考上汽車駕照，距
    被保險人吳政宇發生事故時間九十一年十一月二十一日，僅約五個月之久，證人
    徐李政廷並非就讀與汽車有關科系，依常理判斷，證人徐李政廷對汽車之性能如
    何或何處故障，自不清楚，更何況證人徐李政廷稱肇事車輛有爆衝現象，而其所
    謂「爆衝」之意義，乃「車子換檔時就會頓一下，會換不上去，然後馬上退檔，
    就有引擎煞車的感覺，車子很不順而已」，此與所謂之「爆衝」係指汽車於停止
    間在未踩油門之情況下，突然往前衝而駕駛人無法控制者，並不相同。且本件車
    禍發生當時，被保險人吳政宇所駕車輛之時速約在七十五公里左右，若有上述，
    則該行進中之車輛縱有所謂馬上退檔有引擎煞車之情形，惟理論上該車輛應會減
    速，當不致於發生爆衝而導致車禍，是證人徐李政廷之證詞亦不能作為有利原告
    上開主張之證明。另鈞院就證人徐李政廷所稱「肇事車輛變速檔不太正常」「車
    子換檔時會頓一下，會換不上去，然後會馬上退檔，然後就會有引擎煞車的感覺
    ，車子很不順」等語，向財團法人車輛研究測試中心函查結果，該中心亦無法判
    斷本案現場煞車痕是否為該車變速箱問題所造成，顯見該煞車痕是否即為被保險
    人吳政宇所駕駛之車輛所造成，亦無法確認甚明。
三、證據：提出給付明細表三份、系爭保險附約一份、怡仁綜合醫院生化檢驗報告單
    一份、酒精濃度和症狀比較表一份、臺灣高等法院八十八年度易字第五一０六號
    判決意旨一份、蔡中志教授酒後駕車對交通安全影響研究報告一份（以上均為影
    本）為證。
丙、本院依原告聲請調閱臺灣桃園地方法院檢察署九十年度相字第一八三七號相驗卷
    宗，並向怡仁綜合醫院調取被保險人吳政宇急診病歷及血液生化檢驗報告資料，
    向楊梅分局新屋分駐所調取九十年十一月二十一日凌晨四時三十分許車禍發生過
    程之錄影帶，囑託臺灣省桃園縣區車輛行車事故鑑定委員會鑑定肇事原因及依職
    權向財團法人車輛研究測試中心查詢肇事車輛之可能故障情形。
    理    由
甲、程序方面：
    按訴狀送達後，原告不得將原訴變更或追加他訴。但擴張或減縮應受判決事項之
    聲明者，不在此限，民事訴訟法第二百五十五條第一項第三款定有明文。本件原
    告原起訴請求被告應給付三百萬元，及自九十年十一月二十二日起至清償日止，
    按年息百分之五計算之利息，嗣於本院審理中減縮請求為被告應給付原告三百萬
    元，及自起訴狀繕本送達翌日起至清償日止，按年息百分之五計算之利息，此係
    減縮應受判決事項之聲明，揆諸前揭法條規定，自應准許。
乙、實體方面：
一、原告起訴主張原告之配偶唐秀菊於八十五年十一月一日與被告簽立以原告之子吳
    政宇為被保險人，主契約保險金一百萬元，附加系爭平安保險附約傷害死殘保險
    金三百萬元之保險契約，並指定原告為被保險人身故時之受益人，然被保險人吳
    政宇不幸於保險契約有效期間之九十年十一月二十一日上午七時五十五分，因車
    禍導致死亡，詎被告竟以被保險人吳政宇係因其事故當時之酒測值（一四一‧五
    ㎎／dl）超過標準值，屬於系爭平安保險附約之除外責任事項為由，拒絕給付該
    意外身故之保險金三百萬元，然被保險人吳政宇之車禍意外事故，經研判可能係
    因閃避不明車輛或機械故障或爆胎所致，並非屬於系爭平安保險附約之除外責任
    事由，故依系爭平安保險附約第三條、第十四條約定，被告自有依約給付保險金
    之義務，爰依保險法第二十九條、第一百三十一條及系爭平安保險附約之法律關
    係，提起本件訴訟等語。被告則以本件被保險人吳政宇於九十年十一月二十一日
    發生車禍致死亡後，經送怡仁醫院抽取血液檢測結果，其血液中之酒精濃度為每
    公合一四一‧五毫克（㎎／dl）（換算為吐氣所含酒精成分為每公升０‧七０毫
    克），已超過道路交通安全規則第一百十四條第二款及刑法第一百八十五條之三
    不能安全駕駛動力交通工具之標準，被保險人吳政宇之行為顯符合系爭平安保險
    附約第二十一條之除外責任約定，被告自無庸負給付保險金之責等語置辯。
二、原告主張原告之配偶於八十五年十一月一日與被告簽訂以原告之子吳政宇為被保
    險人，主契約保險金一百萬元，附加系爭平安保險附約傷害死殘保險金三百萬元
    ，並指定原告為被保險人身故時受益人之保險契約，及被保險人吳政宇已不幸於
    保險契約有效期間之九十年十一月二十一日因車禍事故導致頭部外傷顱內出血死
    亡，經原告依系爭平安保險附約向被告請領意外身故保險金三百萬元時，竟遭被
    告以具有系爭平安保險附約所約定之除外責任事項為由，拒絕給付等情，業據原
    告提出人壽保險單暨要保書共五紙、保險費收據一張、臺灣桃園地方法院檢察署
    相驗屍體證明書、臺灣桃園地方法院檢察署桃檢守致相字第０九一九０一八三七
    ０號函、國泰人壽保險股份有限公司桃竹行政中心服務科九十年十二月十三日通
    知函各一份及現場照片六幀為證，且為被告所不爭執，並經本院調閱臺灣桃園地
    方法院檢察署九十年度相字第一八三七號卷宗查明屬實，堪信為真。惟被告仍以
    前詞置辯，是以本件所應審酌者，在於本件保險事故之發生是否有系爭平安保險
    附約第二十一條所約定之除外責任事由存在一節。
三、按依民事訴訟舉證責任分配之原則，凡主張權利發生者，就該權利發生實體法上
    規定要件最低限度事實負舉證責任；主張對權利有障礙者，就該權利有障礙之實
    體法上規定要件最低限度事實負舉證責任。本件被保險人吳政宇因「車禍事故導
    致頭部外傷、顱內出血死亡」，既如前述，則就系爭平安保險附約而言，其約定
    應予理賠之保險事故顯已發生，此被告亦不爭執，則被告即保險人若主張有不負
    給付保險金責任之免責事由，因該免責事由之存在乃權利障礙事實，自應由被告
    負舉證責任。是被告既辯稱被保險人吳政宇之死亡係由於酒後駕車所致，符合系
    爭平安保險附約第二十一條除外責任規定而拒絕給付保險金，自需就被保險人吳
    政宇有系爭平安保險附約第二十一條所定除外責任事由之存在，負舉證之責任。
    經查：
  (一)系爭平安保險附約第二十一條第一項第三款固約定：「被保險人直接因被保險人
    之犯罪行為而致身故，被告不負給付保險金之責。」，惟細繹該款約定乃有具備
    二要件存在，一為被保險人須先有犯罪行為，另一為被保險人之身故係直接因其
    犯罪行為所致。查本件被告雖辯稱被保險人吳政宇死亡時之呼氣酒精濃度已超過
    法務部對刑法第一百八十五條之三所定之標準，而認被保險人吳政宇已構成前條
    之犯罪行為，因而符合除外責任之規定云云，然事實上因個人對酒精之忍受程度
    不一，故法務部所定呼氣酒精濃度每公升０‧五五毫克之標準，僅為判斷是否已
    達不能安全駕駛動力交通工具準據之一，實務上對是否構成刑法第一百八十五條
    之三之公共危險罪，除前揭法務部之呼氣酒精濃度標準外，仍需審酌飲酒駕車者
    之其他反應（如言語談吐是否正常、意識是否清楚等），或佐以其他測試結果（
    如命其行走直線、於同心圓中畫線），並於綜合一切客觀情狀後，方能論定是否
    構成刑法第一百八十五條之三之公共危險罪。是被告僅以被保險人吳政宇呼氣酒
    精濃度超過法務部所定標準一節，即謂被保險人吳政宇之行為當然構成刑法第一
    百八十五條之三之公共危險罪，忽略被保險人吳政宇個人體質對酒精忍受度等因
    素，且未提出其他已達不能安全駕駛情形之資料供本院審酌，再參酌證人徐李政
    廷證稱被保險人的酒量很好，且事發之前被保險人吳政宇已先安全駕駛肇事車輛
    回到其住處等情，尚難認被保險人吳政宇於酒後已處於不能安全駕駛車輛之情狀
    ，依上說明，自難遽認被告所辯被保險人吳政宇行為已構成犯罪云云為可採。又
    被保險人吳政宇之行為既無法證明確屬犯罪行為，自不符合被保險人須有犯罪行
    為之前提要件，當更無符合被保險人之身故係直接因其犯罪行為所致之可能，是
    被告抗辯本件保險事故之發生，有系爭平安保險附約第二十一條第一項第三款之
    除外責任事由云云，顯不足採。
  (二)再者，同前所述，系爭平安保險附約第二十一條第一項第四款約定：「被保險人
    直接因飲酒後駕（騎）車，其吐氣或血液所含酒精成份超過道路交通法令規定標
    準而致身故，保險人不負給付保險金之責。」，此亦可細分為「被保險人飲酒後
    駕（騎）車，其吐氣或血液所含酒精成份超過道路交通法令規定標準」及「被保
    險人直接因飲酒後駕（騎）車，其吐氣或血液所含酒精成份超過道路交通法令規
    定標準所致事故致成死亡」二要件。而按「飲用酒類或其他類似物後其吐氣所含
    酒精濃度超過每公升０‧二五毫克或血液中酒精濃度超過百分之０‧０五以上者
    ，不得駕車」，道路交通安全規則第一百十四條第二款定有明文。本件被保險人
    吳政宇死亡時之血液檢測結果，血液中之酒精濃度為每公合一四一‧五毫克（㎎
    ／dl），換算為吐氣所含酒精成分為每公升０‧七０毫克乙節，有被告所提之怡
    仁綜合醫院生化檢驗報告單一紙在卷，並經本院依原告聲請向怡仁綜合醫院查詢
    屬實，有該院九十一年六月二十日怡業一字第九一０五二０一號函附卷可參（見
    本院卷第八八頁），且原告對於本院查詢結果亦表示不爭執（見本院卷第九二頁
    ），堪信為真，則被保險人吳政宇死亡時血液中所含酒精濃度顯已超過道路交通
    安全規則所定標準，則被保險人吳政宇固已符合「飲酒後駕（騎）車，其吐氣或
    血液所含酒精成份超過道路交通法令規定標準」此一要件。惟如上所述，系爭平
    安保險附約第二十一條第一項第四款既係約定「直接因飲酒後駕（騎）車，其吐
    氣或血液所含酒精成份超過道路交通法令規定標準所致事故」造成之死亡結果不
    負責任，則依保險法第五十四條第二項規定，保險契約之解釋，應探求契約當事
    人之真意，不得拘泥於所用之文字；如有疑義時，以作有利於被保險人之解釋為
    原則（系爭保險附約第一條第二項亦有相同之約定，見本院卷第四七頁），及參
    諸該條款約定目的，係因保險契約乃最大誠信契約，不容當事人之一方故意陷自
    己於危險中而使保險事故發生，故為避免被保險人於飲酒超過標準，不能安全駕
    駛情況下，貿然駕駛而致保險事故之發生，乃有該條款之約定，足見該條款之適
    用，解釋上應以被保險人之死亡係直接肇因於飲酒過量所致，而無其他引發車禍
    發生之可能性時，保險人始能據以免責，否則縱令被保險人有飲酒超過標準之情
    形，但若不能排除車禍之發生可能係因其他因素所致，或無法證明被保險人已達
    無法安全駕駛時，即不應遽認保險事故之發生係直接受飲酒影響所致而有免責事
    由之存在。茲查：
  (1)依卷附道路交通事故調查報告表所示（見相驗卷第三頁），本件車禍發生地點有
    兩組不同方向之煞車痕，其中由中壢往新屋方向之直線剎車痕三條（即間隔一‧
    一Ｍ及一‧九Ｍ者，下簡稱Ａ組剎車痕），依證人即事後至現場承辦本件車禍事
    故之警員李宗和證稱：配合錄影監視系統可以確定Ａ組剎車痕的方向與被保險人
    吳政宇駕駛行進方向相同（見本院卷第一四０頁），再參酌卷附編號三之現場照
    片（見本院卷第一五二頁），證人李宗和已證稱係於事發後日出時至現場補照者
    （見本院卷第一八六頁），而由該組剎車痕之情形以觀，其痕跡清晰可見，應係
    新產生者，且由道路交通事故調查報告表（見相驗卷第三頁）所示，該組剎車痕
    終止位置及方向亦與被保險人發生事故之方向及肇事後該車輛所在之位置大致相
    符，另臺灣省桃園縣區車輛行車事故鑑定委員會亦認定Ａ組剎車痕為被保險人駕
    車所致，有該會九十一年九月十七日九一府車鑑桃字第一０七二號函在卷可參（
    見本院卷第一０一頁），是雖證人李宗和證稱不能確定該組剎車痕即為被保險人
    剎車所致，惟依上說明，已堪認該Ａ組剎車痕應即係被保險人駕車所致者無誤。
    又依道路交通事故調查報告表所示，該車禍現場附近尚有另一組弧形剎車痕三條
    （即間隔一‧七Ｍ及三‧二Ｍ者，下簡稱Ｂ組剎車痕），而由卷附照片（見本院
    卷第一五０頁）配合監視錄影內容、道路交通事故調查報告表及參酌證人李宗和
    證稱「是採數位式錄影，並非隨時在錄，而是必須錄影設備感應到有物體移動時
    才會啟動錄影，監視器架設位置在現場圖（即道路交通事故調查報告表）左上方
    楊梅分局再上去」等語（見本院卷第一四五頁、第一四一頁）以觀，可知該Ｂ組
    剎車痕亦應係新產生不久者，且其起點附近有一可供停車之廣場，位置並在被保
    險人行進路線之前方，距離監視器架設位置有相當距離。換言之，由Ｂ組剎車痕
    之方向觀之，如於被保險人行經該處前，若有車輛自該停車處開出並迴轉，因尚
    未行經架設監視器之地點，且距離監視器有一段距離，自非監視器所得感應到，
    此並經證人李宗和證稱監視器拍攝之範圍並未能及於車禍之全部現場，弧形煞車
    痕之部分即不在監視器拍攝範圍內等語可明。因此，綜合上述事證僅能確定監視
    器所能攝及之範圍內並未有其他車輛經過，而監視器所未能攝及之範圍內即無法
    確定是否無其他車輛經過，再參以現場尚有新的不明弧形煞車痕等情，亦無法排
    除現場確無其他車輛經過之可能，而此即可能係被保險人吳政宇緊急剎車造成車
    輛失控之原因，是原告稱本件車禍之發生，可能係因閃避不明車輛所致等語，尚
    非全然無據，被告以證人李宗和證稱因自監控帶上看不到其他車輛大燈照明情形
    為由，辯稱原告上開主張並無可能云云，尚無足採。
  (2)又本件肇事車輛於事故發生前即可能有機械故障情形一節，業經證人徐李政廷於
    本院審理時到庭證述：「車子有爆衝現象，車子換檔時會頓一下，會換不上去，
    然後會馬上退檔，然後就會有引擎煞車的感覺，車子很不順，這是比較嚴重的狀
    況」等語綦詳（見本院卷第一二四頁），雖證人所稱之情形與一般所謂「爆衝」
    情形並不相符，然亦不能因此就排除機械故障之可能性，且再參酌原告於臺灣桃
    園地方法院檢察署檢察官召開臨時偵查庭時所述：「今年十月間有聽他（指被保
    險人）說車子變速檔不太正常」等語（見相驗卷第一一頁），益見證人徐李政廷
    上開所述，應屬事實。蓋原告為前開陳述時，乃本件車禍發生後不久，尚未有本
    件理賠爭執發生，則其自無預見本件理賠爭執之可能，故其所述，應堪採信。又
    本件肇事車輛依上開證人徐李政廷所述情形，可能係變速箱部位出現問題一節，
    亦經本院依職權向財團法人車輛研究測試中心查明在卷，有該中心九十二年六月
    三日車整字第０九二００八八號函一份可按（見本院卷第一六九頁），而依該中
    心回函內容「：：：：若變速箱故障而造成卡死時，驅動輪有可能會造成鎖死，
    而產生胎痕，故本案現場之煞車痕是否為該車變速箱問題所造成，本中心無法判
    斷」等語觀之，本件系爭肇事車輛既於現場留有煞車痕一組且於肇事前已有變速
    箱部位的問題存在，已如上述，則該煞車痕產生之原因，依該中心回函內容，即
    不能排除係因變速箱故障所造成，是原告稱本件事故有可能係因機械故障所造成
    等語，即非不足採信，被告據該中心回函辯稱Ａ組煞車痕並非被保險人吳政宇所
    造成云云，實屬牽強，委無足採。
  (3)再本件肇事車輛確有爆胎情形之事實，為被告所不否認（見本院卷第九二頁），
    並有原告提出之車輛照片在卷可參（見本院卷第二八頁），堪信為真。雖被告又
    辯稱因原告無從證明爆胎係發生於車禍前，且縱令爆胎發生於車禍前亦非必會導
    致車禍，及臺灣省桃園縣區車輛行車事故鑑定委員會就本件事故亦無法確定被保
    險人係因爆胎所致，而謂爆胎與本件事故之發生無關云云，惟本件被保險人所駕
    駛之車輛確有爆胎情事已如前述，且臺灣省桃園縣區車輛行車事故鑑定委員會亦
    認為「：：：：至於係因閃避不明車輛或爆胎所致，實無充分佐證資料供考，肇
    事情形不明：：：：」（見該會前揭函所示），則本件車禍之發生是否絕對與爆
    胎一事無關，亦不可得知，自不能遽以排除本件事故之發生可能係由於爆胎所致
    乙節，是原告主張本件事故亦有可能係因爆胎所致等語，亦非憑空虛構。
  (4)至被告另辯稱依臺灣桃園地方法院檢察署九十一年一月八日桃檢守致相字第０九
    一九０一八三七０號函（見本院卷第一六頁）所載「死者吳政宇係駕車自行發生
    車禍意外死亡，無他殺嫌疑」等語，顯見被保險人並非因閃避不明車輛，或機械
    故障，或爆胎而致發生事故云云，惟台灣桃園地方法院檢察署上開回覆原告詢問
    所出具之函文雖記載「死者吳政宇係駕車自行發生車禍意外死亡，無他殺嫌疑：
    ：：：」等語，然檢察機關為偵查犯罪所為死亡原因之認定，與保險契約保險事
    故發生所為被保險人死因之認定，兩者本即有不同之認定目的，難以攀附比擬，
    且檢察官之職責在於追訴犯罪，故其相驗屍體之重點在於判斷是否涉及他殺，苟
    無明顯他殺嫌疑，則造成車禍發生之原因，究係因酒醉所致抑或因閃避不明車輛
    或機械故障或爆胎而造成，則非檢察官所重視者。從而，台灣桃園地方法院檢察
    署之上開函文雖有「自行發生車禍意外死亡」之記載，究不得資為該保險事故之
    發生即係直接因酒醉所致，而得以排除其他可能發生原因如閃避不明車輛，機械
    故障，爆胎等。
  (5)綜上，本件車禍事故既無法排除可能係因閃避不明車輛，或機械故障，或爆胎所
    致，而被告復未能提出其他確切證據以資證明被保險人吳政宇之駕車發生車禍，
    確係「直接」因受酒類影響所致，揆諸前揭說明，自不得以被保險人吳政宇死亡
    當時所測得吐氣所含酒精成分為每公升０‧七毫克，即認被保險人吳政宇駕車衝
    撞電線桿係「直接」受酒類影響所致而造成頭部外傷顱內出血死亡。
四、承上所述，系爭平安保險附約所約定之保險事故既已發生，且未有被告得以免責
    之事由存在，則原告依保險法第一百三十一條及系爭平安保險附約條款，請求被
    告給付三百萬元及自起訴狀繕本送達翌日即九十一年三月二十一日起至清償日止
    ，按年息百分之五計算之利息為有理由，應予准許。
五、兩造均陳明願供擔保聲請宣告假執行或免為假執行，經核均無不合，爰酌定相當
    之擔保金額分別准許之。
六、本案事證已臻明確，兩造其餘攻擊防禦方法及所提之證據，經核均與本件結論無
    影響，爰不一一贅述，附此敘明。
七、據上論結，本件原告之訴為有理由，依民事訴訟法第七十八條、第三百九十條第
    二項、第三百九十二條，判決如主文。
中      華      民      國    九十二    年      十      月      九      日
                                臺灣桃園地方法院民事第一庭
~B法      官  黃若美
右為正本，係照原本作成。
如對本判決上訴，須於判決送達後廿日內向本院提出上訴狀
中      華      民      國    九十二    年      十      月      九      日
~B法院書記官  劉德壽


司法院資訊處製作；財團法人民間司法改革基金會備份。
